【裁判字號】    97,消債更,343
【裁判日期】    971030
【裁判案由】    更生事件
【裁判全文】
臺灣臺南地方法院民事裁定           97年度消債更字第343號
債  務  人  甲○○
上列當事人因消費者債務清理事件聲請更生，本院裁定如下：
    主    文
聲請駁回。
聲請費用由債務人負擔。
    理    由
一、本件聲請意旨略以：債務人有不能清償債務之情事，且無擔
    保或無優先權之債務總額未逾新臺幣（下同）1,200萬元，
    復未經法院裁定開始清算程序或宣告破產，前雖與債權金融
    機構成立債務協商，約定每月償還12,000元，然債務人基於
    下列理由債務人因而無法履行原協商方案：1.收入扣除協商
    金額無以維持最低基本生活。2.債務人薪資遭強制扣薪。3.
    配偶於95年8 月過世前，有支出醫療費用。為此，依消費者
    債務清理條例提出本件更生之聲請等語。
二、按聲請更生或清算不合程式或不備其他要件者，法院應以裁
    定駁回之，但其情形可以補正者，法院應定期間先命補正，
    消費者債務清理條例第8條定有明文。次按債務人與金融機
    構協商成立者，不得聲請更生或清算，但因不可歸責於己之
    事由，致履行顯有重大困難者，不在此限；本條例施行前，
    債務人依金融主管機關協調成立之中華民國銀行公會會員辦
    理消費金融案件無擔保債務協商機制與金融機構成立之協商
    ，準用前項之規定，消費者債務清理條例第151條第5項、第
    6項亦分別有明文規定。衡諸債之關係，係以當事人間之信
    賴關係為基礎，為社會經濟組織之重要支柱，故當事人於以
    法律行為追求自己之利益之際，亦應顧及對方之利益，並考
    量債權債務在社會上之作用，本於誠實及信用之原則，行使
    債權及履行債務。是對於已陷入經濟上困境之消費者，若任
    其於惡性循環之債務窘境中生存，將衍生嚴重之社會問題，
    難以維持安定之社會經濟秩序，故為兼顧債權人、債務人雙
    方之利益，對陷於經濟上困境之消費者，乃允其於消費者債
    務清理條例施行後，得選擇以重建型之更生程序或清算型之
    清算程序清理其債務，藉以妥適調整債務人與債權人及其他
    利害關係人間之權利義務關係，保障債權人獲得公平受償，
    並謀求消費者經濟生活之重建復甦機會。惟對於已與金融機
    構協商成立，或於本條例施行前，已依金融主管機關協調成
    立之中華民國銀行公會會員辦理消費金融案件無擔保債務協
    商機制與金融機構成立協商之債務人，若非因不可歸責於己
    之事由，致履行顯有重大困難，僅係為圖謀減免債務，而不
    為債務之履行，自有違債權契約為誠信契約之本旨，故依消
    費者債務清理條例第151條第6項準用同條第5項前段之規定
    ，不得聲請更生或清算，始能避免肇致道德危險。
三、經查：
  (一)債務人前於消費者債務清理條例施行前，依金融主管機關協
    調成立之中華民國銀行公會會員辦理消費金融案件無擔保債
    務協商機制與金融機構於95年5 月5 日成立債務協商，雙方
    約定自95年6 月起，分80期，每月應償還款項合計為12,0
    00元，至全部清償為止，直至96年5 月毀諾，有債權銀行提
    出陳報狀、協議書及無擔保債務還款計劃為證，堪信為真實
    。是本件債務人須有不可歸責於己致履行顯有重大困難之事
    由時，向本院聲請更生或清算始為適法。
  (二)債務人主張其平均每個月收入約25,000元，但其每月必要支
    出包括房貸9,700 元、生活支出9,000 元、油錢3,000 元、
    勞健保163 元，每月又遭法院扣薪，債務人實無法履行原協
    商方案，為此應許其聲請更生等語，惟查：
  1.債務人主張每月房貸支出9,700 元。經查債務人名下有擔保
    債務總額共522,000 元，然名下不動產現值即有551,121 元
    ，業據提出財團法人金融聯合徵信中心債權人清冊影本1 份
    及財政部國稅局財產歸屬清單1 份在卷可稽，可知若債務人
    能適當處分名下不動產，勢必能減輕負債總額，並可將每月
    應償貸款額以之挪用為生活支出或支應協商款項，因此債務
    人主張每月房貸支出，本院不予採認為必要支出。
  2.債務人主張薪資為法院強制扣薪。經查債務人陳報狀中自陳
    係債權銀行所聲請之執行案件，然債務人所負債務均為95年
    協商之各家金融債權，因此債務人遭扣薪係因其未履行協商
    義務遭債權銀行申請強制執行，此部分應屬可歸責於債務人
    。
  3.債務人主張配偶於95年8 月過世，有支出醫療費用。經債務
    人自陳：「領有配偶因死亡之勞保給付，金額約1,060,500
    元。因代辦公司代為申辦因此扣除代辦費後，實領70萬」，
    有債務人97年9 月30日提出之補正狀1 份在卷足憑。可知債
    務人實領之700,000 元應足以負擔配偶喪葬費用153,650 元
    、配偶債務660,000 元且債務人直至96年5 月始毀諾，因此
    債務人主張支出醫療費用而無法履行協商義務，本院不予採
    認。
  4.台灣省97年每月每人最低生活費係9,829 元（含食衣住行）
    ，有內政部歷年最低生活費一覽表1 份在卷可稽，債務人於
    履行債務期間本應節約省用，過較不寬裕之經濟生活，並誠
    實勤勉地履行債務，以符合公平正義及誠信原則，是本院認
    債務人每月基本生活費用以9,829 元為已足。
  5.綜上，債務人平均每月收入約25,000元，扣除債務人每月基
    本生活費用9,829 元及勞健保163 後之餘額15,008元，尚足
    夠履行債務人依債務協商約定每月應償還之款項12,000元。
  (三)綜上債務人主張其每月收入扣除必要支出後，已無法支付依
    債務協商約定每月應償還之款項，其係因不可歸責於己之事
    由，致履行上開協商顯有重大困難云云，自不足採。
四、綜上所述，債務人於消費者債務清理條例施行前，既已與金
    融機構之債權人依金融主管機關協調成立之中華民國銀行公
    會會員辦理消費金融案件無擔保債務協商機制成立協商，且
    又無因不可歸責於己致履行顯有重大困難之事由，則其聲請
    更生，顯然違背消費者債務清理條例第151條第6條準用同條
    第5項前段之規定，且上開欠缺又屬無從補正，從而，依上
    開說明，應予駁回其更生之聲請，爰裁定如主文，另本院97
    年8 月18日保全處分已逾60天，失其效力。
中    華    民    國    97    年    10    月    30   日
              民事第三庭    法  官  黃莉莉
上為正本係照原本作成。
如不服本裁定，應於裁定送達後10日內，以書狀向本院提出抗告
，並繳納抗告費新臺幣1千元。
中    華    民    國    97    年    10    月    30   日
                            書記官  陳著振


司法院資訊處製作；財團法人民間司法改革基金會備份。
